【裁判字號】    96,簡,90
【裁判日期】    970214
【裁判案由】    撤銷贈與等
【裁判全文】
臺灣士林地方法院民事判決                96年度簡字第90號
原      告  美商花旗銀行股份有限公司
法定代理人  甲○○
訴訟代理人  何岳儒律師
訴訟代理人  庚○○
            己○○
被      告  乙○○
            戊○○○
上  一  人
訴訟代理人  丁○○
            丙○○
上列當事人間撤銷贈與等事件，本院於97年1 月29日言詞辯論終
結，判決如下：
    主  文
原告之訴駁回。
訴訟費用由原告負擔。
    事  實  及  理  由
一、本件被告乙○○未於言詞辯論期日到場，核無民事訴訟法第
    386 條各款所列情形，爰依原告之聲請，由其一造辯論而為
    判決。
二、原告起訴主張：被告乙○○分別於民國90年6 月11日、92年
    4 月30日與原告訂立信用卡使用契約，領用威士（卡號0000
    000000000000）及萬士達（卡號0000000000000000）信用卡
    使用，惟其至95年1 月26日起即未依約如期繳納，共積欠原
    告消費款新台幣（下同）30萬8,323 元及自95年2 月16日起
    至清償日止按年息百分之20計算之利息，並經臺灣臺北地方
    法院於95年10月31日以95年度北簡字第45077 號民事判決判
    決原告勝訴並於95年11月28日確定。詎原告欲對被告乙○○
    強制執行時，竟發現被告乙○○早於94年11月4 日將其所有
    台北市○○區○○路三小段59地號土地（權利範圍30000 分
    之8791），及其上31004 建號建物（即門牌號碼台北市○○
    區○○路70號3 樓）（下稱系爭不動產），贈與其配偶即被
    告戊○○○，並於94年12月26日完成移轉登記。被告乙○○
    係系爭不動產之所有人，為逃避債務，將系爭不動產無償贈
    與予被告戊○○○，被告間之贈與行為，為無償之法律行為
    ，而被告乙○○除名下系爭不動產外，已無其他財產供清償
    其對原告之債務，而贈與行為將致其本身陷於無資力，以致
    原告之債權有不能受償之虞，顯有害及原告之債權；為此，
    爰依民法第244 條第1 項規定，請求撤銷被告間就系爭不動
    產所為贈與及移轉所有權之行為，被告戊○○○應將因贈與
    行為所為之所有權移轉登記塗銷等語。並聲明：被告間就系
    爭不動產，於94年11月4 日所為夫妻贈與之債權行為，及94
    年12月26日所為所有權移轉之物權行為應予撤銷。被告戊○
    ○○應將前項不動產以夫妻贈與為原因，於94年12月26日為
    登記日期，向台北市士林地政事務所辦理所有權移轉之登記
    予以塗銷。
三、被告乙○○未於言詞辯論期日到場，亦未提出書狀作何聲明
    或陳述。
四、被告戊○○○則以：伊與被告乙○○雖名為夫妻，但被告乙
    ○○早於20年前即拋妻棄子旅居外地，系爭不動產為伊與子
    女賴以安身立命之住所，被告乙○○於87年間即以系爭不動
    產為擔保向臺北市北投區農會（下稱北投區農會）石牌辦事
    處貸款300 萬元（實則為本金250 萬元），89年間復貸款18
    0 萬元（實則為本金150 萬元），94年間因伊多次接到北投
    區農會催討電話，伊與子女恐系爭不動產遭查封拍賣無處容
    身，乃與被告乙○○協議，由伊代為清償其在北投區農會之
    貸款，被告乙○○將系爭不動產所有權移轉予伊，並因該所
    有權移轉需繳納百萬元之增值稅，乃聽從代書建議，以夫妻
    贈與名義辦理系爭不動產所有權之移轉，此贈與行為並非無
    償行為，伊因此向國泰世華商業銀行（下稱國泰世華銀行）
    ，貸款410 萬元，用來清償被告乙○○積欠北投區農會之債
    務403 萬974 元，且被告乙○○與原告間之本件債務關係伊
    毫不知情，亦無何詐害原告債權之意思等語。並聲明：請求
    駁回原告之訴。
五、兩造經協商後不爭執之事實：
  (一)被告2 人為夫妻，系爭不動產被告乙○○於94年11月4 日以
    夫妻贈與為原因，向台北市士林地政事務所申請辦理所有權
    移轉登記，並於94年12月26日辦妥所有權移轉登記予被告戊
    ○○○。
  (二)系爭不動產於聲請辦理所有權移轉登記前，由被告乙○○持
    向北投區農會借貸本金400 萬元，嗣於95年1 月23日由被告
    戊○○○向國泰世華銀行借貸代為清償403 萬974 元。
  (三)被告乙○○積欠原告30萬8,303 元，及自95年2 月15日起至
    清償日止，按年息百分之20計算之利息之債務。
  (四)依稅務電子閘門財產所得調件明細表所載被告乙○○於94、
    95年間財產總額尚有271萬6,454元。
六、本件兩造之爭執點為：被告間就系爭不動產所為之所有權移
    轉行為，是否為無償行為，而有害及原告之債權？即原告依
    民法第244 條第1 項規定聲請撤銷其兩造所為夫妻贈與之債
    權行為及所有權移轉之物權行為是否有理由？茲分述如下：
  (一)按債務人所為之無償行為，有害及債權者，債權人得聲請法
    院撤銷之，民法第244 條第1 項定有明文。而債權人依民法
    第244 條規定，撤銷債務人所為之有償或無償行為者，須具
    備下列之條件，(一)為債務人所為之法律行為(二)其法律行為有
    害於債權人(三)其法律行為係以財產權為目的(四)如為有償之法
    律行為，債務人於行為時，明知其行為有害於債權人，受益
    人於受益時，亦明知其事情。至於債務人之法律行為除有特
    別規定外，無論為債權行為抑為物權行為，均非所問，有最
    高法院42年台上字第322 號判例可參。
  (二)查系爭不動產移轉登記之原因雖為「贈與」，惟被告戊○○
    ○持前詞辯稱：系爭不動產於聲請辦理所有權移轉登記前，
    由被告乙○○持向北投區農會借貸本金400 萬元，嗣於95年
    1 月23日由被告戊○○○向國泰世華銀行借貸代為清償403
    萬974 元乙節，為原告所不爭執，並經有北投區農會於96年
    5 月29日回函檢送之放款申請書影本2 份、匯入匯款明細表
    影本1 份（見本院卷第41頁至43頁）可證，被告戊○○○此
    部分之主張，應堪採信，是本件被告間之贈與行為，係附負
    擔之贈與，應係有償之法律行為。
  (三)又查本件被告乙○○早於94年11月4 日即將系爭不動產贈與
    被告戊○○○，並於94年12月26日完成移轉登記。惟被告乙
    ○○係至95年1 月26日起方未依約如期繳納原告信用卡消費
    款之事實，則為兩造所不爭執，並有土地、建物登記謄本及
    臺灣臺北地方法院95年度北簡字第45077 號民事判決書影本
    各1 份可稽，應為屬實。被告戊○○○辯稱：其於受贈系爭
    不動產時，對被告乙○○與原告間之本件債務關係伊毫不知
    情，並無何詐害原告債權之意思等語。經查：被告乙○○積
    欠原告之信用卡消費款之時間在被告贈與移轉系爭不動產之
    後，依常理被告戊○○○當無從預知被告乙○○日後將積欠
    原告款項，且原告亦未舉何實證證明受益人（即被告戊○○
    ○）於受益時，明知其受贈行為有害於債權人（原告），是
    被告戊○○○之主張，應堪信為真實。
  (四)另本件原告雖主張被告乙○○除系爭不動產外，已無其他財
    產可供清償云云，惟本院依職權調閱被告乙○○之財產資料
    ，顯示被告乙○○於94、95年間均尚有財產9 筆，財產總額
    達271 萬6,454 元，有稅務電子閘門財產所得調件明細表1
    份可參（見本院卷第57頁至第61頁），而原告並未舉證證明
    被告間之本件贈與及系爭不動產所有權移轉登記行為已足以
    害及原告，是原告之主張，不足採信。
七、縱上各述，被告間就系爭不動產所為贈與之債權行為及移轉
    所有權之物權行為，與前揭民法第244 條所規定債權人得撤
    銷之要件不符，從而原告依民法第244 條規定，請求法院撤
    銷之，並請求被告戊○○○塗銷系爭不動產之所有權移轉登
    記，均無理由，應予駁回。
八、本件事證已臻明確，兩造其餘攻擊防禦方法，核與判決結果
    無影響，茲不一一論列。
九、訴訟費用負擔之依據：民事訴訟法第85條第1 項前段、第78
    條。
中    華    民    國    97    年    2     月    14    日
                  民事第一庭  法  官  陳靜芬
以上正本證明與原本無異。
如對本判決上訴，應於判決送達後20日內向本院提出上訴狀。
中    華    民    國    97    年    2     月    25    日
                              書記官  阮弘毅


司法院資訊處製作；財團法人民間司法改革基金會備份。
